【裁判字號】    97,易,4658
【裁判日期】    980323
【裁判案由】    偽造文書
【裁判全文】
臺灣臺中地方法院刑事判決              97年度易字第4658號
公  訴  人  臺灣臺中地方法院檢察署檢察官
被      告  庚○○
選任辯護人  蔡其龍律師
            宋永祥律師
被      告  乙○○
            丙○○
上列被告因偽造文書案件，經檢察官提起公訴（97年度偵字第13
867號），本院判決如下：
    主    文
庚○○、乙○○、丙○○均無罪。
    理    由
一、公訴意旨如後附起訴書所載。
二、按犯罪事實應依證據認定之，無證據不得認定犯罪事實，又
    不能證明被告犯罪者，應諭知無罪之判決，刑事訴訟法第15
    4條第2項、第301條第1項分別定有明文。另認定不利於被告
    之事實，須依積極證據，茍積極證據不足為不利於被告事實
    之認定時，即應為有利於被告之認定，更不必有何有利之證
    據；且刑事訴訟法第161條已於民國91年2月8日修正公布，
    其第1項規定檢察官就被告犯罪事實，應負舉證責任，並指
    出證明之方法，因此檢察官對於起訴之犯罪事實，應負提出
    證據及說服之實質舉證責任，倘其所提出之證據，不足為被
    告有罪之積極證明，或其指出證明之方法，無從說服法院以
    形成被告有罪之心證，基於無罪推定之原則，自應為被告無
    罪判決之諭知（參最高法院30年上字第816號、92年台上字
    第128號判例）。
三、本件公訴人認被告三人涉犯刑法第215條之業務上登載不實
    罪嫌，無非係以告訴人甲○○之陳述，被告乙○○自承
    未曾在被告丙○○住處召開理監事聯席會議，被告庚○○
    不記得在被告丙○○住處有無討論事項，且該會議紀錄確非
    其所為，庚○○在簽到簿上偽簽其子己○○之名字，本
    件會議紀錄及簽到簿等為其依據。而本院訊之被告乙○○、
    庚○○、丙○○，均堅詞否認有偽造該會議紀錄之行為。(甲)
    被告乙○○辯稱：偵查中檢察官忽然問起四年多以前的事情
    ，伊因年事已高，且移交社務己久，對社務已逐漸淡忘，所
    以誤答為不曾在丙○○住處開過理監事聯席會議，事實上當
    天確實有在丙○○住處開會，因伊當時並任臺灣區磚瓦工業
    同業公會之理事，該會議實際紀錄者朱俊明係磚瓦工業同業
    公會之總幹事，會議紀錄用紙也是「臺灣區磚瓦工業同業公
    會用箋」，該朱俊明並非良久合作社之社員，也與被告丙○○非親非故，若非隨從伊到場，豈有代筆會議紀錄之可能。
    (乙)被告庚○○辯稱：93年間，良久合作社所有之林場委由社
    員即被告丙○○管理，並經營茶葉之種植及採收，於年度理
    監事會議中，被告丙○○即提出採收茶葉狀況，並分配數斤
    茶葉予社員，伊確實記得曾至丙○○豐原住處領取股東紅利
    即茶葉，並有聚集多位社員討論會務；另伊子己○○在良久
    合作社之股份係伊所給，己○○沒空出席會議時，均由伊代
    理，伊並無偽簽己○○名字之行為；又縱然該會議紀錄非真
    ，惟當時伊係監事主席，沒有製作會議紀錄之業務，且該會
    議紀錄實際上並非伊製作，伊被人冒名寫為紀錄人，亦係被
    害人。(丙)被告丙○○辯稱：因為其要將良久合作社土地所生
    產之茶葉送給理監事，所以就順便在其家中開理監事會議，
    這次會議確實有開等語。
四、經查，證人甲○○於97年12月29日在本院具結證稱：「（問
    ：本件是妳提出告發，依據的證據為何？）我們前主席乙○○給我的合作社文件即93年6月9日會議紀錄及出席人員簽名
    」、「（問：文件是如何證明被告等人有妳所告發的事實？
    ）確實他們都沒有開會」、「（問：妳是如何知道他們都沒
    有開會？）我有問過我們前主席乙○○，也有打電話給庚○○，本件我要提出告訴，我有打電話給庚○○，我問他，你
    在93年6月9日有無去過豐原水源路68號273弄2號地點開理監
    事會，他跟我講說他不曾去過丙○○家，也不知道他住在哪
    裡，我有錄音下來，但沒有成功，乙○○我有拿資料給他，
    問他會議有沒有開，他跟我講說沒有，他跟我說以前他做的
    資料都是隨便做一做，沒有開會也做，我跟他碰過好幾次面
    ，跟他確認過好幾次，他都說確實沒有開」（參本院卷第12
    4-125頁筆錄）。足徵證人甲○○認為本件會議紀錄為假，
    係根據其於審判外自問被告乙○○、庚○○而來，惟被告乙○○、庚○○均堅詞否有認證人甲○○所述之情形，並均稱
    確實有在被告丙○○家中開會。
五、次查，證人甲○○於97年12月29日在本院具結另稱：「（
    問：妳們理事或監事會議或社務會議有無規定一定要由何人
    擔任主席、何人擔任紀錄，必須要多少人出席才能成會？出
    席人數多少以上的決議才能成效？）理事會議當然主席是理
    事主席，監事會當然主席也是監事主席，社務會當然主席原
    則上是理事主席，也可以大家推選，紀錄的話，沒有硬性規
    定」、「（問：合作社在93年的時候，據妳所知道，有無林
    地交人管理，管理的人種植茶葉，收成的時候，會送一些茶
    葉給合作社的事情？）前主席乙○○將合作社土地出租給丙○○的父親及詹進德、徐裕雄、陳朝成、李啟中、溫福坤，
    除了溫福坤外，其他人都要繳合作社收成的兩成的租金，溫
    福坤要繳三成，是繳茶葉給合作社，乙○○有無收我不知道
    ，他委託丙○○收茶葉，結果我不知道收到哪裡去，都沒有
    入帳，我已經擔任理事主席快三年，到現在還沒有移交給我
    」、「（問：妳們一般理事會議、監事會議、社務會議有無
    規定要在哪裡召開？）沒有規定要在那裡召開，我以前曾在
    在臺中召開過，被縣政府糾正過要在南投縣召開，但地點不
    限定，從我接之後，我都有固定在開這些會議，而且常常己○○都不來開會，都叫庚○○代簽，或者庚○○不來，叫己○○代簽，我都不同意，所以我就叫己○○解除理事的職務
    ，他還跟我抗爭」、「（問：己○○不去參加理事會議，他
    是跟妳說由他父親去，由他父親代簽他的名字，而妳不同意
    ，是否如此？）是」（參本院卷第125-127頁筆錄）。由證
    人甲○○所言可知，良久合作社於93年間確實有委託被告丙○○收取茶葉，理監事聯席會議即社務會議之主席原則上是
    由理事主席擔任，紀錄沒有硬性規定，開會地點也沒限定，
    己○○常不親自參與會議，都叫被告庚○○代為出席及簽名
    。證人己○○於同日在本院具結證稱：「（問：是否知道
    你父親為何要代替你在出席人員上面簽名？）因為良久合作
    社的事情，我時間不一定能搭配，我有跟我父親說如果有什
    麼事情他幫我決定就好，或者他幫我去開會就好」、「（問
    ：你的意思是說關於良久合作社的事情，不管什麼事情你的
    父親都可以幫你作決定？）是」、「（問：良久合作社一年
    開會幾次？幾月開會？在哪開會？）臺中市林小姐她家有開
    過，他們家樓下大樓也有開會，咖啡廳也有開過，山上那邊
    的工寮也就是上面所寫的所在地也有開過，對我來說這不是
    我的重點，我不需要去記住何時開會，我父親都會提醒我，
    內容都是合作社裡面瑣碎的事情，類似補種什麼樹，工寮要
    補修怎麼樣，跟國家租地續約的事情」、「（問：你去開過
    的會，大家討論的情況？）沒有像正式的會議那樣，大家都
    很熱絡，就像聊天閒聊一樣」、「（問：你剛才說有關良久
    合作社都授權你父親處理，是否如此？）是」、「（問：有
    包括開會？）有」、「（問：開會的時候，有無授權他簽你
    的姓名？）我的意思是說有開會的時候，有請他幫我簽到，
    至於他是要簽他的名字或我的名字，我都沒有意見」（參本
    院卷第117、119、122頁筆錄）。由證人己○○所言可知，
    伊平時即授權被告庚○○代為處理良久合作社之各種事務，
    包括開會及簽名，良久合作社開會之地點不固定，形式也很
    輕鬆，大家像在閒聊一樣。茲良久合作社理監事聯席會議主
    席原則上由理事主席擔任，開會地點不限定，會議紀錄人員
    沒規定是誰，以大家閒聊方式進行，93年間被告丙○○負責
    收取合作社之茶葉交給理監事，己○○平時即授權被告庚○○處理良久合作社事務，包括開會及簽名，則可信被告三人
    謂係到被告丙○○家中拿取茶葉順便開本次理監事聯席會議
    ，由理事主席即被告乙○○擔任會議主席，由無社員身分之
    朱俊明擔任會議紀錄並記載「紀錄：庚○○」等情，均無違
    良久合作社當時之運作情況，被告庚○○簽寫己○○名字，
    亦無偽造之情形。
六、又查，本件會議紀錄討論事項第三點記載：「本社社員部
    分涉及債務官司，擬建請縣政府准予暫緩召開九十三年度社
    員大會暨改選理監事」，而當時確實有社員田正宗、林俊雄
    、林國龍、陳一雄、黃忠雄，因與甲○○有債務糾紛，遭甲○○聲請臺灣南投地方法院就渠等對於良久合作社之股權聲
    請假扣押及假處分，此有臺灣南投地方法院93年度裁全字第
    229號民事裁定及扣押命令在卷可佐（參偵卷第20-21頁），
    另甲○○依據本次會議紀錄於94年7月14日發函南投縣政府
    農業局，內容記載：「良久產業合作社九十三年社員大會暨
    改選理監事，因故申請暫緩開會，敬請核准」（參本院卷第
    149頁），此函經林淑汝於97年12月29日在本院具結承認係
    其所製作（參本院卷第127頁筆錄）。足見本次會議決議事
    項，與客觀資料所示相符，且證人甲○○於94年7月14日也
    無異議，並據以發函南投縣政府。林淑汝於97年7月26日
    向檢察官具狀提出「丁○○」之簽名資料（參偵卷第289頁
    ），該簽名之字跡，與本件會議簽到簿上「丁○○」簽名之
    字跡比對結果，其運筆、神態、筆順均極為相似，又本件會
    議簽到簿上「戊○○」及「丁○○」之簽名，其筆跡復幾近
    相同，而丁○○與戊○○係堂兄弟，此經戊○○於檢察官偵
    訊中證述在卷（參偵卷第286頁筆錄），是以本件戊○○之
    簽名或係丁○○所代簽，而被告等人或認為丁○○有權代理
    戊○○，如同庚○○有權代理己○○一樣，故亦非能因戊○○未親自出席會議及簽名，即謂本件會議沒有召開。另被告
    乙○○於97年6月26日在檢察官偵訊中，已是七十二歲之老
    人，且於任良久合作社理事主席時，開過之會議很多，要記
    得每次情形，自屬不易，是其忽然被問起四年前之某次會議
    情形時，忘記曾在被告丙○○家中開過會，尚非屬違反常情
    之事，是亦非能因此而遽認本次會議並未舉行。
七、綜上所查，本院認公訴人所提出之證據，尚不足為被告三人
    有罪之積極證明，無從說服本法院形成被告三人有罪之心證
    ，依前揭判例意旨，本件即應為有利於被告三人之認定，更
    不必有何有利之證據。此外，復查無任何積極證據足資證明
    被告三人有何公訴人所指之犯行，依上揭條文規定，自應為
    被告三人均為無罪之諭知。
據上論斷，應依刑事訴訟法第301條第1項，判決如主文。
中    華    民    國    98    年    3     月    23    日
                             法  官   李秋娟
以上正本證明與原本無異。
如不服本判決應於收受送達後10日內向本院提出上訴書狀，並應
敘述具體理由；其未敘述上訴理由者，應於上訴期間屆滿後20日
內向本院補提理由書（均須按他造當事人之人數附繕本）「切勿
逕送上級法院」。
                            書記官    簡芳敏
中    華    民    國    98    年    3     月    23    日


司法院資訊處製作；財團法人民間司法改革基金會備份。
